臺灣嘉義地方法院民事判決　　　　　　　 95年度訴字第157號
原　　　告　行政院農業委員會林務局嘉義林區管理處
法定代理人　巳○○
訴訟代理人　蕭世芳律師
被　　　告　寅○○
　　　　　　Ｎ○○○
　　　　　　辰○○
　　　　　　　　　　　　巷20.
　　　　　　丑○○
　　　　　　Ｐ○○原名Ｑ○○.
　　　　　　卯○○
　　　　　　　　　　　　2號
　　　　　　Ｂ○○
　　　　　　　　　　　　8號之.
　　　　　　Ａ○○
　　　　　　　　　　　　號之3.
　　　　　　宙○○
　　　　　　宇○○
　　　　　　黃○○
　　　　　　　　　　　　號
　　　　　　玄○○
　　　　　　　　　　　　號之3.
　　　　　　地○○
　　　　　　Ｅ○○○
　　　　　　Ｆ○○
　　　　　　Ｇ○○
　　　　　　Ｄ○○
　　　　　　Ｃ○○
　　　　　　天○○
　　　　　　亥○○
　　　　　　申○○
　　　　　　　　　　　　號
　　　　　　酉○○
　　　　　　　　　　　　巷1弄.
　　　　　　戌○○
　　　　　　子○○○
　　　　　　　　　　　　號
　　　　　　　　　　　　3樓
　　　　　　戊○○
　　　　　　未○○
　　　　　　　　　　　　之10.
　　　　　　午○○
　　　　　　Ｍ○○
　　　　　　癸○○
　　　　　　Ｏ○○○
　　　　　　壬○○
　　　　　　　　　　　　7巷6.
　　　　　　庚○○
　　　　　　辛○○
　　　　　　己○○
　　　　　　丁○○
　　　　　　乙○○
　　　　　　甲○○
　　　　　　　　　　　　衖34.
　　　　　　丙○○
　　　　　　Ｌ○○
　　　　　　　　　　　　號
　　　　　　Ｈ○○
　　　　　　Ｉ○○
　　　　　　Ｊ○○
　　　　　　Ｒ○○原名Ｓ○○.
右當事人間請求遷讓房屋事件，於中華民國96年12月7日言詞辯
論終結，本院判決如左：
    主      文
被告Ｂ○○、Ａ○○、宙○○、宇○○、黃○○及玄○○等應將
坐落嘉義市○段○○段一之二二號地號上如附圖(二)所示Ｂ部分面
積一二四點九一平方公尺鐵骨造住房及涼棚拆除，將土地交還原
告。
被告Ａ○○、玄○○及地○○應將坐落嘉義市○段○○段一之二
二號地號上如附圖(二)所示Ａ部分建號嘉義市○段○○段七七五號
、門牌嘉義市○○路三四六巷一之三六號鋼筋混凝土加強磚造二
層樓房第一層面積六八點四七平方公尺遷讓交還原告。
被告Ｃ○○及天○○應將坐落嘉義市○段○○段一一之六四地號
上如附圖(五)所示Ｆ部分建號嘉義市○段○○段七九一號、門牌嘉
義市玉山一村一０二號鋼筋混凝土加強磚造二層樓房第一層面積
五四點四平方公尺遷讓交還原告。
被告Ｌ○○、Ｈ○○、Ｉ○○、Ｊ○○及Ｒ○○應將坐落嘉義市
○段○○段一一之六四地號上如附圖(五)所示Ｉ部分建號嘉義市○
段○○段七九二號、門牌嘉義市玉山一村一０四號鋼筋混凝土加
強磚造二層樓房第一層面積五四點四平方公尺遷讓交還原告。
被告戊○○應將坐落嘉義市○段○○段一一之六四號地號上如附
圖(五)所示Ｌ部分建號嘉義市○段○○段七九三之三號、門牌嘉義
市玉山一村一０九號鋼筋混凝土加強磚造二層樓房第二層面積五
四點四平方公尺遷讓交還原告。
被告午○○等應將坐落嘉義市○段○○段一一之六四號地號上如
附圖(五)所示Ｎ部分建號嘉義市○段○○段七九三之二號、門牌嘉
義市玉山一村一０八號鋼筋混凝土加強磚造二層樓房第二層面積
五四點四平方公尺遷讓交還原告。
被告癸○○、Ｏ○○○、壬○○、庚○○、辛○○及己○○等應
將坐落嘉義市○段○○段一一之六四號地號上如附圖(四)所示Ｊ部
分面積六二點０二平方公尺鐵骨造、木造涼棚拆除，將土地及Ｉ
部分建號嘉義市○段○○段七九０之三號、門牌嘉義市玉山一村
一二五號鋼筋混凝土加強磚造二層樓房第二層面積五四點四平方
公尺遷讓交還原告。
本判決第一項至第七項之履行期間均為三個月。
原告其餘之訴駁回。
訴訟費用由被告Ｂ○○、宙○○、宇○○及黃○○連帶負擔百分
之三，被告Ａ○○、玄○○及地○○連帶負擔百分之五，被告Ｃ
○○及天○○連帶負擔百分之四，被告Ｌ○○、Ｈ○○、Ｉ○○
、Ｊ○○及Ｒ○○連帶負擔百分之四，被告戊○○負擔百分之四
，被告午○○負擔百分之四，被告癸○○、Ｏ○○○、壬○○、
庚○○、辛○○及己○○連帶負擔百分之六，餘由原告負擔。
本判決第一項於原告以新臺幣陸拾伍萬元為被告Ｂ○○、Ａ○○
、宙○○、宇○○、黃○○及玄○○供擔保後，得假執行。
本判決第二項於原告以新臺幣參拾陸萬元為被告地○○、Ａ○○
及玄○○供擔保後，得假執行。
本判決第三項於原告以新臺幣貳拾玖萬元為被告Ｃ○○及天○○
供擔保後，得假執行。
本判決第四項於原告以新臺幣貳拾玖萬元為被告Ｌ○○、Ｈ○○
、Ｉ○○、Ｊ○○及Ｒ○○供擔保後，得假執行。
本判決第五項於原告以新臺幣貳拾玖萬元為被告戊○○供擔保後
，得假執行。
本判決第六項於原告以新臺幣貳拾玖萬元為被告午○○供擔保後
，得假執行。
本判決第七項於原告以新臺幣陸拾壹萬元為被告癸○○、Ｏ○○○、壬○○、庚○○、辛○○及己○○供擔保後，得假執行。
原告其餘假執行之聲請駁回。
    事實及理由
甲、程序部分：
一、按國有財產撥給各地國家機關使用者，名義上雖仍為國有，
    實際上即為使用機關行使所有人之權利，故實務上對於是類
    財產，向准由管領機關起訴，代國家主張所有權人之權利，
    （最高法院51年台上字第2680號判例參照）。本件系爭房屋
    雖屬中華民國所有，而由原告管理使用，依上開判例意旨，
    原告自得起訴行使所有權人之權利，先予敘明。
二、按當事人死亡，其繼承人於得為承受訴訟時，應即為承受之
    聲明，他造之當事人，亦得聲明承受訴訟，民事訴訟法第16
    8條、第175條分別定有明文。查本件被告Ｋ○○於本件審理
    期間之民國96年7月24日死亡，而被告Ｌ○○、Ｈ○○、Ｉ
    ○○、Ｊ○○及Ｒ○○為被告Ｋ○○之繼承人，有繼承系統
    表、戶籍謄本在卷可稽，並經原告具狀聲明由上揭繼承人承
    受訴訟，且經本院合法送達，核無不合，應予准許。
三、除被告辰○○、Ｐ○○、Ｅ○○○、Ｇ○○、申○○、Ｌ○○及Ｈ○○外，其餘被告等均未於最後言詞辯論期日到場，
    核均無民事訴訟法第386條各款所列情形，爰依原告之聲請
    ，由其一造辯論而為判決。
乙、實體部分：
壹、原告主張：
一、按「公務人員因任職關係獲准配住宿舍，係屬借用借貸之性
    質，其經調職或離職，依借貸之目的，當然應視為使用業已
    完畢，貸與人自得據以請求交還房屋」（參照最高法院86年
    台上字第964號判例）；又：(一)行政院於民國（下同）46年6
    月6日台46人字第3058號令頒布之「事務管理規則－玖、宿
    舍管理」，宿舍分為單身宿舍、眷屬宿舍及寄宿舍（見第1
    條規定），其第20條規定：「調職或離職人員，應在3個月
    內遷出宿舍‧‧‧。」。嗣於72年4月29日修正（72年5月1
    日施行），將宿舍種類分為首長宿舍，職務宿舍及單身宿舍
    3種，取消「眷屬宿舍」（見修正後事務管理規則第245條）
    ，其第249條第2、3項規定：「借用首長宿舍或職務宿舍，
    以1戶為限。宿舍借用期間，以借用人任職各該機關期間為
    限。借用人調職時，應依規定期限遷出。‧‧‧借用人調職
    、離職及退休時，除法律另有規定外，應在3個月內遷出；
    ‧‧‧。」是以72年5月1日修正施行以後配住之宿舍，除首
    長宿舍及單身宿舍外，均為「職務宿舍」，且不論修正前後
    「事務管理規則」，並無退休人員准予續住所借宿舍之規定
    。(二)行政院為顧及修正前已依行政院49年12月1日台49人第
    6719號令規定：「在處理辦法未經兩院核定公布前，‧‧‧
    對於是項退休人員現住宿舍准予暫時續住，俟辦法公布後再
    行處理。」續住「眷屬宿舍」者，於74年5月18日台74人政
    肆字第14927號函規定：「一72年4月29日修正『事務管理規
    則』第249條既經明定宿舍借用人退休時，應在3個月內遷出
    ，凡居住該項修正規則所定首長宿舍、單身宿舍及職務宿舍
    之退休人員，自應照辦。二於『事務管理規則』修正前退休
    ，而現仍續住修正前規則所定『眷屬宿舍』之退休人員，准
    予續住至宿舍處理時為止。三於『事務管理規則』修正前配
    住，而於修正後退休之人員，其所配住宿舍係修正前規則所
    定之『眷屬宿舍』者，亦准予續住至宿舍處理為止。」（參
    照「公有宿舍管理及眷舍處理法規釋列彙編」第94、95、13
    4、135頁、第212～218頁）。(三)依92年12月10日行政院授人
    住字第0920310544號函核定之「中央各機關學校國有眷舍房
    地處理要點」3.「本要點所稱合法現住人，應合於下列各款
    規定：於72年5月1日以前依法配（借）住眷舍。為現職人員
    、退休人員、資遣人員或其遺眷。有居住之事實。未曾獲政
    府各類補助購置住宅。非調職、轉任、辭職、解僱、解聘、
    撤職或免職人員。有續住之資格。所居住之眷舍仍屬配（借
    ）住機關管有。前項第2款所稱遺眷，指原配（借）住人之
    父母、未再婚之配偶或未婚之未成年子女。現住人不合第1
    項規定者，‧‧‧應通知其於3個月內返還。」（參照「公
    有宿舍管理及眷舍處理法規釋例彙編」第46、47頁、第207
    ～209頁）。(四)行政院92年12月24日院授人住字第092031117
    0號函補充同院92年9月5日院授人住字第0920307880號函規
    定如下：居住眷舍之退休人員及配偶均已死亡，其已成年子
    女如身心障礙無謀生能力，有民法第1114條規定：「左列親
    屬，互負扶養義務：一直系血親相互間。二夫妻之一方，與
    他方之父母同居者，其相互間。三兄弟姊妹相互間。家長家
    屬相互間。」互負扶養義務之親屬者，且有扶養事實，其宿
    舍應返還。
二、查，系爭坐落嘉義市○段○○段1-22號建地2716平方公尺及
    地上建號763-2、775號樓房、坐落同段3小段11-64號建地
    7798平方公尺，及地上建號788、796-1、791、792、793-3
    、793-2、790-3、788-3號樓房，係國有撥由原告管理之土
    地及宿舍房屋，有卷附土地及建物謄本可稽。緣：
(一)原告嘉義林區管理處之退休員工陳本，任內曾配借系爭坐落嘉
  義市○段○○段1-22號建地上如附圖(一)（即嘉義市地政事務所
  96 年1月11日複丈成果圖）所示Ｃ部分建號嘉義市○段○○段
  763- 2號、門牌嘉義市○○路346巷1-26號鋼筋混凝土加強磚
  造二層樓房第二層面積61.07平方公尺宿舍，詎陳本擅在第二
  層樓頂如附圖(一)所示Ｄ部分面積82.74平方公尺搭建鐵骨造住
  房、涼棚，顯屬無權占有。陳本業於73年5月5日死亡，其妻陳
  蘭於89 年6月17日死亡，子女即法定繼承人被告寅○○、Ｎ○○○、辰○○、丑○○、Ｐ○○、陳秀卿等均已成年，有卷附
  戶籍謄本、法定繼承人系統表可按。依民法第767條規定、上
  開判例及行政院函令釋文，應將Ｄ部分擅自增建鐵骨木造住房
  、涼棚拆除並將原配借Ｃ部分宿舍遷讓交還原告。
(二)原告嘉義林區管理處退休員工劉昌雲，任內曾配借系爭坐落嘉
  義市○段○○段1-22號建地上如附圖(二)（即嘉義市地政事務所
  95年10月2日複丈成果圖）所示Ａ部分建號嘉義市○段○○段
  775號、門牌嘉義市○○路346巷1-36號鋼筋混凝土加強磚造二
  層樓房第一層面積68.47平方公尺宿舍，詎劉昌雲擅在Ｂ部分
  面積124.91平方公尺搭建鐵骨造住房及涼棚，顯屬無權占有。
  劉昌雲已於77年9月9日死亡，其妻劉鳳波於89年6月26日死亡
  ，子女即法定繼承人被告Ｂ○○、Ａ○○、宙○○、宇○○、
  黃○○、玄○○等均已成年，有卷附戶籍謄本、法定繼承人系
  統表可按。依民法第767條規定、首開判例及行政院函令釋文
  ，被告Ｂ○○等應將系爭宿舍遷讓交還原告，並將擅自增建Ｂ
  部分住房、涼棚拆除，交還土地與原告。被告地○○係劉昌雲
  生前同居人，無權占用系爭宿舍，原告以所有權之作用請求渠
  等遷還系爭宿舍，洵無不合。被告玄○○殘障，固堪同情，因
  有民法第1114條第3款互負扶養義務之人，揆之行政院12.
  院授人住字第0920311170號函，殊無拒絕交還宿舍之理由。
(三)訴外人潘瀛洲係原告嘉義林區管理處職員，曾配借前項系爭座
  落嘉義市○段○○段11-64號建地上如附圖(五)（即嘉義市地政事
  務所95年8月18日複丈成果圖）所示Ａ部分建號嘉義市○段○○
  段796-1號、門牌嘉義市玉山一村96號鋼筋混凝土加強磚造二
  層樓房第一、二層各35.70平方公尺，總面積71.40平方公尺宿
  舍，竟擅建Ｂ部分面積12.75平方公尺鐵骨造涼棚、Ｃ部分面
  積1 5.93平方公尺木造涼棚、Ｄ部分面積19.99平方公尺磚造
  儲藏室、Ｅ部分面積15.30平方公尺磚造廚房，無權占有原告
  土地。潘瀛洲於80年6月24日在職中死亡，其妻Ｅ○○○居住
  嘉義市○區○○里○鄰○○路83號，於81年10月6日住址變更嘉
  義市○區○○里○鄰○○路112號，未居住系爭宿舍，其子女Ｆ
  ○○、Ｇ○○、Ｄ○○均已成年，有卷附戶籍謄本、法定繼承
  人系統表可考。依民法第767條規定、首開判例及行政院函令
  釋文，被告Ｅ○○○等顯已喪失續住條件及權利，應將上開系
  爭宿舍遷讓交還原告，並拆除增建房屋交還土地。況被告已承
  認潘瀛洲係於73年間配住「職務宿舍」，非配住「眷屬宿舍」
  ，依事務管理規則第249條規定：應於退休3個月內遷還，概見
  被告等抗辯之無理。
(四)原告嘉義林區管理處退休員工劉聰明，任內曾配借系爭坐落
  嘉義市○段○○段11-64號建地上如附圖(五)所示Ｆ部分建號嘉義
  市○段○○段791號、門牌嘉義市玉山一村102號鋼筋混凝土加
  強磚造二層樓房第一層面積54.40平方公尺宿舍，竟擅建Ｇ部
  分面積31.5平方公尺鐵骨造涼棚、Ｈ部分13.72平方公尺鐵骨
  造住房，無權占用原告土地。劉聰明於民國89年6月12日死亡
  ，其妻劉林票於民國60年2月5日死亡，被告Ｃ○○、天○○、
  亥○○、申○○、酉○○、戌○○等為其子女即法定繼承人，
  均已成年，有卷附戶籍謄本、法定繼承人系統表可稽。依民法
  第767條規定、首開判例及行政院函令釋文，被告Ｃ○○等應
  將上開配借宿舍遷讓交還原告，並將增建部分拆除，交還土地
  與原告。
(五)原告嘉義林區管理處退休員工蔡牛港，任內曾配借系爭坐落嘉
  義市○段○○段11-64號建地上如附圖(五)所示Ｉ部分建號嘉義市
  ○段○○段792號、門牌嘉義市玉山一村104號鋼筋混凝土加強
  磚造二層樓房第一層面積54.40平方公尺宿舍，竟擅自增建Ｊ
  部分面積32.16平方公尺鐵骨造涼棚、Ｋ部分面積7.69平方公
  尺鐵骨造儲藏室，無權占有土地。蔡牛港於65年9月2日死亡，
  妻蔡金鳳於85年7月27日死亡，被告子○○○、Ｌ○○、Ｈ○○、Ｉ○○、Ｊ○○、Ｒ○○等為其法定繼承人，均已成年，
  有卷附戶籍謄本、法定繼承人系統表可稽。依民法第767條規
  定、首開判例及行政院函令釋文，被告子○○○等應將上開配
  借宿舍遷讓交還原告，並將擅建部分拆除，交還土地與原告。
(六)被告戊○○係原告嘉義林區管理處員工，曾配借系爭坐落嘉義
  市○段○○段11-64號建地上如附圖(五)所示Ｌ部分建號嘉義市○
  段○○段793-3號、門牌嘉義市玉山1村109號鋼筋混凝土加強磚
  造二層樓房第二層面積54.40平方公尺宿舍，竟擅建Ｍ部分59.
  22平方公尺鐵骨造涼棚，無權占用原告土地。被告戊○○於76
  年11月1日經資遣離職，揆之事務管理規則第249條第3項規定
  ，應於3個月內遷還系爭宿舍，並將增建房屋拆除，交還土地
  與原告，竟逾期未履行，概見原告請求其遷讓交還上開宿舍及
  依民法第767條規定請求拆除增建部分，交還土地之適法。
(七)原告嘉義林區管理處退休職員鄒國清，任內曾配借系爭坐落嘉
  義市○段○○段11-64號建地上如附圖(五)所示Ｎ部分建號嘉義市
  ○段○○段793-2號、門牌嘉義市玉山一村108號鋼筋混凝土加
  強磚造二層樓房第二層面積54.40平方公尺宿舍，竟擅建Ｏ部
  分面積42.6平方公尺鐵骨造住房、Ｐ部分面積11.91平方公尺
  鐵骨造廚房，無權占用原告土地。鄒國清於82年7月5日死亡、
  妻鄒陳水親於91年3月19日死亡，被告未○○、午○○為其養
  子即法定繼承人，均已成年，有卷附戶籍謄本、法定繼承人系
  統表可按。依民法第767條規定、首開判例及行政院函令釋文
  ，應將上開配借宿舍遷讓交還原告，並將擅建房屋拆除，交還
  土地與原告。
(八)原告嘉義林區管理處退休員工侯瑞枝，任內曾配借系爭坐落嘉
  義市○段○○段11-64號建地上如附圖(四)所示Ｉ部分建號嘉義市
  ○段○○段790-3號、門牌嘉義市玉山一村125號鋼筋混凝土加
  強磚造二層樓房第二層面積54.40平方公尺宿舍，竟擅建Ｊ部
  分面積62.02平方公尺鐵骨造、木造涼棚，無權占用原告土地
  。侯瑞枝於民國70年9月27日死亡，妻侯呂藝於民國75年5月1
  日死亡，被告癸○○、Ｏ○○○、壬○○、庚○○、辛○○、
  己○○等為其法定繼承人，均已成年，有卷附戶籍謄本、法定
  繼承人系統表可按。依民法第767條規定、首開判例及行政院
  函令釋文，被告癸○○等應將上開配借宿舍遷讓交還原告，並
  將增建部分拆除，交還土地與原告。
(九)原告嘉義林區管理處退休員工吳金鐘，任內曾配借系爭坐落嘉
  義市○段○○段11-64號建地上如附圖(四)所示Ｍ部分建號嘉義市
  ○段○○段788-3號、門牌嘉義市玉山一村121號鋼筋混凝土加
  強磚造二層樓房第二層面積54.40平方公尺宿舍，竟擅建Ｏ部
  分面積46.6平方公尺鐵骨造涼棚，無權占用原告土地。吳金鐘
  於77年11月17日死亡，妻吳李勸於72年12月24日死亡，被告丁○○、乙○○、甲○○、丙○○等為其法定繼承人，均已成年
  ，有卷附戶籍謄本、法定繼承人系統表可按，依民法第767條
  規定、首開判例及行政院函令釋文，被告丁○○等應將上開配
  借宿舍遷讓交還原告，並將增建部分拆除，交還土地與原告。
(十)原告嘉義林區管理處退休員工蔡清池，任內曾配借系爭坐落嘉
  義市○段○○段11-64號建地上如附圖(四)所示Ｍ部分建號嘉義市
  ○段○○段788號、門牌嘉義市玉山一村118號鋼筋混凝土加強
  磚造二層樓房第一層面積54.40平方公尺宿舍，竟擅建Ｎ部分
  面積55.88平方公尺鐵骨造涼棚、儲藏室，無權占有原告土地
  。蔡清池於83年2月13日死亡，妻蔡陳沼於68年5月11日死亡，
  被告Ｍ○○為其即法定繼承人，有卷附戶籍謄本及法定繼承人
  系統表可稽。依民法第767條規定、首開判例及行政院函令釋
  文，被告Ｍ○○應將上開配借宿舍遷讓交還原告，並拆除增建
  部分，交還土地與原告。
三、以上事實，有卷附土地、建物謄本、戶籍謄本、法定繼承人
    系統表、行政院函令釋文等及嘉義市地政事務所如附圖(一)(二)
    (三)(四)(五)複丈成果圖可證。因被告等迄未交還上開配借宿舍，
    並拆除增建部分交還原告，爰提起本訴，並聲明：
（一）被告寅○○、Ｎ○○○、辰○○、丑○○、Ｐ○○、陳秀
      卿等應將坐落嘉義市○段○○段1-22號建地上如附圖(一)所
      示Ｄ部分第二層樓頂面積82.74平方公尺鐵骨造住房、涼
      棚拆除；將Ｃ部分建號嘉義市○段○○段763-2號、門牌嘉
      義市○○路346巷1-26號鋼筋混凝土加強磚造二層樓房第
      二層面積61.07平方公尺遷讓交還原告。
（二）被告Ｂ○○、Ａ○○、宙○○、宇○○、黃○○、玄○○
      、地○○等應將坐落嘉義市○段○○段1-22號建地上如附
      圖(二)所示Ｂ部分面積124.91平方公尺鐵骨造住房、涼棚拆
      除，將土地及Ａ部分建號嘉義市○段○○段775號、門牌嘉
      義市○○路346巷1-36號鋼筋混凝土加強磚造二層樓房第
      一層面積68.47平方公尺遷讓交還原告。
（三）被告Ｅ○○○、Ｆ○○、Ｇ○○、Ｄ○○等應將坐落嘉義
      市○段○○段11-64號建地上如附圖(五)所示Ｂ部分面積
      12.75平方公尺鐵骨造涼棚、Ｃ部分面積15.93平方公尺木
      造涼棚、Ｄ部分面積19.99平方公尺磚造儲藏室、Ｅ部分
      面積15.30平方公尺磚造廚房拆除，將土地及Ａ部分建號
      嘉義市○段○○段796-1號、門牌嘉義市玉山一村96號鋼筋
      混凝土加強磚造二層樓房第一、二層各35.70平方公尺，
      總面積71.40平方公尺遷讓交還原告。
（四）被告Ｃ○○、天○○、亥○○、申○○、酉○○、戌○○
      等，應將坐落嘉義市○段○○段11-64號建地上如附圖(五)所
      示Ｇ部分面積31.5平方公尺鐵骨造涼棚、Ｈ部分面積
      13.72平方公尺鐵骨造住房拆除，將土地及Ｆ部分建號嘉
      義市○段○○段791號、門牌嘉義市玉山一村102號鋼筋混
      凝土加強磚造二層樓房第一層面積54.40平方公尺遷讓交
      還原告。
（五）被告子○○○、Ｌ○○、Ｈ○○、Ｉ○○、Ｊ○○、Ｒ○○等應將坐落嘉義市○段○○段11-64號建地上如附圖(五)所
      示Ｊ部分面積32.16平方公尺鐵骨造涼棚、Ｋ部分面積
      7.69平方公尺鐵骨造儲藏室拆除，將土地及Ｉ部分建號嘉
      義市○段○ ○段792號、門牌嘉義市玉山一村104號鋼筋混
      凝土加強磚造二層樓房第一層面積54.40平方公尺遷讓交
      還原告。
（六）被告戊○○應將坐落嘉義市○段○○段11-64號建地上如附
      圖(五)所示Ｍ部分面積59.22平方公尺鐵骨造涼棚拆除，將
      土地及Ｌ部分建號嘉義市○段○○段793-3號、門牌嘉義市
      玉山一村109號鋼筋混凝土加強磚造二層樓房第二層面積
      54.40平方公尺遷讓交還原告。
（七）被告未○○、午○○等應將坐落嘉義市○段○○段11-64號
      建地上如附圖(五)所示Ｏ部分面積42.6平方公尺鐵骨造住房
      、Ｐ部分面積11.91平方公尺鐵骨造廚房拆除，將土地及
      Ｎ部分建號嘉義市○段○○段793-2號、門牌嘉義市玉山一
      村108號鋼筋混凝土加強磚造二層樓房第二層面積54.40平
      方公尺遷讓交還原告。
（八）被告癸○○、Ｏ○○○、壬○○、庚○○、辛○○、己○○等應將坐落嘉義市○段○○段11-64號建地上如附圖(四)所
      示Ｊ部分面積　62.02平方公尺鐵骨造、木造涼棚拆除，
      將土地及Ｉ部分建號嘉義市○段○○段790-3號、門牌嘉義
      市玉山一村125號鋼筋混凝土加強磚造二層樓房第二層面
      積54.40平方公尺遷讓交還原告。
（九）被告丁○○、乙○○、甲○○、丙○○等，應將坐落嘉義
      市○段○○段11-64號建地上如附圖(四)所示Ｏ部分面積46.6
      平方公尺鐵骨造涼棚拆除，將土地及Ｍ部分建號嘉義市○
      段○○段788-3號、門牌嘉義市玉山一村121號鋼筋混凝土
      加強磚造二層樓房第二層面積54.40平方公尺遷讓交還原
      告。
（十）被告Ｍ○○應將坐落嘉義市○段○○段11-64號建地上如附
      圖(四)所示Ｎ部分面積55.88平方公尺鐵骨造涼棚、儲藏室
      拆除，將土地及Ｍ部分建號嘉義市○段○○段788號、門牌
      嘉義市玉山一村118號鋼筋混凝土加強磚造二層樓房第一
      層面積54.40平方公尺遷讓交還原告。
（十一）就前十項請求，原告願供擔保請准宣告假執行。
（十二）訴訟費用由被告等負擔。
貳、被告抗辯及陳述：
一、被告寅○○、辰○○、Ｐ○○：嘉義市○○路346巷1之26號
    第二層房屋已久無人居，被告等均未占用，原告之訴顯無理
    由（詳見本院96年12月7日言詞辯論筆錄）。
二、被告Ａ○○：嘉義市○○路346巷1之36號房屋目前由被告Ａ
    ○○、玄○○及地○○居住，惟被告玄○○為身心障礙者，
    應可繼續居住該宿舍（詳見本院95年7月27日勘驗筆錄、被
    告Ａ○○96年5月11日答辯狀）。
三、被告Ｌ○○：其配偶Ｋ○○過世不久，希望可以繼續居住一
    段時間（詳見本院96年12月7日言詞辯論筆錄）。
四、被告Ｅ○○○：其夫原可配得甲等宿舍，然因機關作業延誤
    ，於73年方配住目前居住之丁種眷屬宿舍，被告應有權繼續
    居住該宿舍。另增建部分於其等入住時即與現狀相同（詳見
    被告Ｅ○○○96年12月7日庭呈辯論意旨狀）。如受不利判
    決，願供擔保請准免予假執行。
五、被告Ｄ○○：我們在房屋後方有增建鐵皮（詳見本院95年7
    月27日勘驗筆錄）。
參、其餘被告均未於言詞辯論期日到場，亦未提出準備書狀作何
    聲明或陳述。
肆、本院得心證之理由：
一、被告寅○○、Ｎ○○○、辰○○、丑○○、Ｐ○○、陳秀卿
    部分：
（一）原告主張：被告寅○○、Ｎ○○○、辰○○、丑○○、Ｐ
      ○○、陳秀卿等為陳本之繼承人，其等應將坐落嘉義市○
      段○○段1-22號建地上如附圖(一)所示Ｄ部分第二層樓頂面
      積82.74平方公尺鐵骨造住房、涼棚拆除；將Ｃ部分建號
      嘉義市○段○○段763-2號、門牌嘉義市○○路346巷1-26
      號鋼筋混凝土加強磚造二層樓房第二層面積61.07平方公
      尺遷讓交還原告等語。經查，坐落嘉義市○段○○段1-22
      號建地上如附圖(一)所示Ｃ部分建號嘉義市○段○○段763-2
      號、門牌嘉義市○○路346巷1-26號鋼筋混凝土加強磚造
      二層樓房第二層面積61.07平方公尺，經本院勘驗結果，
      該屋顯無人居，被告等亦否認有何占用之事實，原告更自
      承被告等均已搬離前開建物（詳見原告96年3月19日陳報
      狀），是原告請求被告等自嘉義市○○路346巷1-26號第
      二層樓房遷讓交還原告顯無理由。
（二）按，原有建築物之外另行增建者，如增建部分與原有建築
      物無任何可資區別之標識存在，而與之作為一體使用者，
      因不具構造上及使用上之獨立性，自不得獨立為物權之客
      體，原有建築物所有權之範圍因而擴張。增建部分若已具
      構造上之獨立性，但未具使用上之獨立性而常助原有建築
      物之效用者，則為附屬物，其使用上既與原有建築物成為
      一體，其所有權應歸於消滅，被附屬之原有建築物所有權
      範圍，則因二所有權歸於一所有權而擴張。如主建物附加
      之增添建築物，已至非毀損或變更其本質，不能與主建物
      分離之程度之結合，自屬主建物一部分，由主建物所有權
      人取得所有權。是前開Ｄ部分第二層樓頂面積82.74平方
      公尺鐵骨造住房、涼棚，增建於C部分樓頂之上，與C部分
      共用樓梯，並無獨立出入口，業經本院勘驗明確，有本院
      95年7月27日勘驗筆錄附卷可稽，該等增建物均已附合而
      為原建物之一部分，屬中華民國所有而由原告管理，被告
      既無處分權或所有權，原告請求拆除該等增建物，自屬無
      據，應予駁回。
二、被告Ｂ○○、Ａ○○、宙○○、宇○○、黃○○、玄○○、
    地○○部分：
（一）原告主張：原告嘉義林區管理處退休員工劉昌雲，任內曾
      配借系爭坐落嘉義市○段○○段1-22號建地上如附圖(二)（
      即嘉義市地政事務所95年10月2日複丈成果圖）所示Ａ部
      分建號嘉義市○段○○段775號、門牌嘉義市○○路346巷
      1-36號鋼筋混凝土加強磚造二層樓房第一層面積68.47平
      方公尺宿舍，詎劉昌雲擅在Ｂ部分面積124.91平方公尺搭
      建鐵骨造住房及涼棚，顯屬無權占有。劉昌雲已於77年9
      月9日死亡，其妻劉鳳波於89年6月26日死亡，子女即法定
      繼承人被告Ｂ○○、Ａ○○、宙○○、宇○○、黃○○及
      玄○○等均已成年，有卷附戶籍謄本、法定繼承人系統表
      、前開複丈成果圖、本院95年7月27日勘驗筆錄在卷可按
      ，堪信為真實。
（二）按所有人對於無權占有或侵奪其所有物者，得請求返還之
      ；對於妨害其所有權者，得請求除去之，民法第767條第
      1項定有明文。而國有財產撥給各地國家機關使用者，名
      義上雖仍為國有，實際上即為使用機關行使所有人之權利
      ，故對於是類財產之管理方面，應由管領機關起訴或應訴
      ，代國家主張所有權人之權利（最高法院93年度台上字第
      2105號判決參照）。次按原告以無權占有為原因，提起請
      求返還所有物之訴，被告就物屬原告所有而為被告占有之
      事實不爭執，而僅以非無權占有為抗辯者，被告應就其占
      有係有正當權源之事實證明之（最高法院91年度台上字第
      2578號判決參照）。另按因任職關係獲准配住宿舍，其性
      質為使用借貸，目的在使任職者安心盡其職責，是倘借用
      人喪失其與所屬機關之任職關係，當然應認依借貸之目的
      ，已使用完畢，配住機關自得請求返還。故公務員因任職
      關係配住宿舍，如喪失其與所屬機關之任職關係，依借貸
      目的應認已使用完畢，使用借貸契約因而消滅，此與一般
      使用借貸契約，借用人死亡時，貸與人僅得終止契約之情
      形尚有不同；且於此情形，借用人之眷屬或其繼承人繼續
      占有使用宿舍，均屬無權占有（最高法院91年度台上字第
      1926號判例、88年台上字第482號判決參照）。查系爭房
      屋、土地均係中華民國所有，撥交原告管理，而被告Ｂ○○、Ａ○○、宙○○、宇○○、黃○○及玄○○之父劉昌
      雲因於生前任職原告機關，配住前開房屋即坐落嘉義市○
      段○○段1-22號建地上如附圖(二)（即嘉義市地政事務所95
      年10月2日複丈成果圖）所示Ａ部分建號嘉義市○段○○段
      775號、門牌嘉義市○○路346巷1-36號鋼筋混凝土加強磚
      造二層樓房第一層面積68.47平方公尺宿舍，劉昌雲死亡
      後，被告Ａ○○、玄○○及地○○迄今仍繼續住居占用前
      開房屋，業經本院到場勘驗明確，並經被告Ａ○○所自承
      ，有本院95年7月27日勘驗筆錄附卷可稽；則依前開說明
      ，系爭配住房屋並使用土地之使用借貸契約，應認依借貸
      之目的，已使用完畢；且依行政院92年12月24日院授人住
      字第0920311170號函補充同院92年9月5日院授人住字第
      0920307880號函文所示，居住眷舍之退休人員及配偶均已
      死亡，其已成年子女如身心障礙無謀生能力，有民法第
      1114條規定：「左列親屬，互負扶養義務：一直系血親相
      互間。二夫妻之一方，與他方之父母同居者，其相互間。
      三兄弟姊妹相互間。家長家屬相互間。」互負扶養義務之
      親屬者，且有扶養事實，其宿舍應返還（參照「公有宿舍
      管理及眷舍處理法規釋例彙編」第254頁），查本件被告
      玄○○雖為無謀生能力之身心障礙者，然其兄Ａ○○與其
      同住，而有扶養之事實，業經被告Ａ○○所自承，是被告
      玄○○既有互負扶養義務之親屬，且有扶養事實，其宿舍
      仍應返還，原告請求被告Ａ○○、玄○○及地○○返還系
      爭房地，自屬有據；至被告Ｂ○○、宙○○、宇○○及黃
      ○○部分，原告並無法舉證證明其等有何占用前開宿舍之
      事實，原告此部分之訴應予駁回。
（三）另查，原告主張坐落嘉義市○段○○段1-22號建地上如附
      圖(二)（即嘉義市地政事務所95年10月2日複丈成果圖）所
      示Ｂ部分面積124.91平方公尺搭建鐵骨造住房及涼棚，為
      劉昌雲生前所搭建，此為被告所不爭，被告Ｂ○○、Ａ○○、宙○○、宇○○、黃○○及玄○○為原始出資建造人
      劉昌雲之繼承人，即取得該鐵骨造住房及涼棚之所有權，
      渠等未經允許而在系爭土地房屋上為上開增建及占用土地
      ，自屬無權占有，原告基於物上請求權請求被告Ｂ○○、
      Ａ○○、宙○○、宇○○、黃○○及玄○○拆除如附圖(二)
      所示B部分鐵骨造住房及涼棚並返還土地，自屬有據，應
      予准許。至被告地○○並非劉昌雲之繼承人，此為原告所
      自承，其請求被告地○○拆除前開增建部分返還土地，即
      屬無據，不應准許。
三、被告Ｅ○○○、Ｆ○○、Ｇ○○、Ｄ○○部分：
（一）訴外人潘瀛洲係原告嘉義林區管理處職員，曾配借前項系
      爭坐落嘉義市○段○○段11-64號建地上如附圖(五)（即嘉義
      市地政事務所95年8月18日複丈成果圖）所示Ａ部分建號
      嘉義市○段○○段796-1號、門牌嘉義市玉山一村96號鋼筋
      混凝土加強磚造二層樓房第一、二層各35.70平方公尺，
      總面積71.40平方公尺宿舍，潘瀛洲於80年6月24日在職中
      死亡後，繼承人為其妻Ｅ○○○及其成年子女Ｆ○○、Ｇ
      ○○、Ｄ○○均已成年，有卷附戶籍謄本、法定繼承人系
      統表、前開複丈成果圖、本院95年7月27日勘驗筆錄可考
      ，並為兩造所不爭，堪信為真。然本件原告自承被告等均
      已遷離前開建物（詳見原告96年3月19日陳報狀），原告
      復未舉證證明屋內遺留傢俱等物為被告等所有，是原告請
      求被告等自嘉義市玉山一村96號鋼筋混凝土加強磚造二層
      樓房第一、二層各35.70平方公尺，總面積71.40平方公尺
      宿舍遷讓交還原告顯無理由。
（二）另原告主張潘瀛洲擅建Ｂ部分面積12.75平方公尺鐵骨造
      涼棚、Ｃ部分面積15.93平方公尺木造涼棚、Ｄ部分面積
      19.99平方公尺磚造儲藏室、Ｅ部分面積15.30平方公尺磚
      造廚房，無權占有原告土地，為被告Ｅ○○○所否認，本
      院於95年7月27日至上開現場勘驗時，被告Ｄ○○僅自承
      渠等於屋後增建鐵皮，其餘C、D、E部分原告亦未舉證以
      實其說，亦難認定前揭部分為潘瀛洲所建。按原有建築物
      之外另行增建者，如增建部分與原有建築物無任何可資區
      別之標識存在，而與之作為一體使用者，因不具構造上及
      使用上之獨立性，自不得獨立為物權之客體，原有建築物
      所有權之範圍因而擴張。增建部分若已具構造上之獨立性
      ，但未具使用上之獨立性而常助原有建築物之效用者，則
      為附屬物，其使用上既與原有建築物成為一體，其所有權
      應歸於消滅，被附屬之原有建築物所有權範圍，則因二所
      有權歸於一所有權而擴張。如主建物附加之增添建築物，
      已至非毀損或變更其本質，不能與主建物分離之程度之結
      合，自屬主建物一部分，由主建物所有權人取得所有權。
      是前開B、C、D、E部分圍繞A部分宿舍主體建造，分別作
      為涼棚、儲藏室及廚房使用，並無獨立出入口，業經本院
      勘驗明確，有本院95年7月27日勘驗筆錄及嘉義市地政事
      務所95年8月18日複丈成果圖各1份附卷可稽，是該等增建
      物均已附合而為原建物之一部分，屬中華民國所有而由原
      告管理，不論原由潘瀛洲所出資建造與否，被告Ｅ○○○
      、Ｆ○○、Ｇ○○、Ｄ○○均無處分權或所有權，原告請
      求拆除該等增建物，自屬無據，應予駁回。
（三）查本件被告Ｅ○○○雖已遷離，仍主張有權續住上開宿舍
      等語，惟查系爭房屋、土地均係中華民國所有，撥交原告
      管理，而被告Ｅ○○○之夫、被告Ｆ○○、Ｇ○○、Ｄ○○之父劉昌雲因於生前任職原告機關，配住前開房屋即坐
      落嘉義市○段○○段11-64號建地上如附圖(五)（即嘉義市地
      政事務所95年8月18日複丈成果圖）所示Ａ部分建號嘉義
      市○段○○段796-1號、門牌嘉義市玉山一村96號鋼筋混凝
      土加強磚造二層樓房第一、二層各35.70平方公尺，總面
      積71.40平方公尺宿舍，潘瀛洲於80年6月24日在職中死亡
      後，系爭配住房屋並使用土地之使用借貸契約，應認依借
      貸之目的，已使用完畢；且查，訴外人潘瀛洲既於72年4
      月29日事務管理規則修正後之73年間入住前開宿舍，為兩
      造所不爭，是潘瀛洲與原告於73年間方成立使用借貸契約
      ，自無行政院人事行政局臺74政肆字第14927號函示：「
      於事務管理規則修正前退休，而現仍續住修正前規則所定
      眷屬宿舍之退休人員，准予續住至宿舍處理時為止。於事
      務管理規則修正前配住，而於修正後退休之人員，其所配
      住之宿舍係修正前規則所定之眷屬宿舍者，亦准予續住至
      宿舍處理時為止。」之適用，而應適用72年4月29日修正
      公佈之事務管理規則。再按，72年4月29日行政院以臺秘
      字第7606號修正發布之事務管理規則第245條規定：本規
      則所稱宿舍管理，係指有公用宿舍之各機關，對左列宿舍
      之借用及管理等事項：一、首長宿舍。二、單身宿舍。三
      、職務宿舍。依此規定，並無所謂眷屬宿舍之分類。另依
      行政院人事行政局83局給字第30176號書函略謂：「．．
      修正後之事務管理規則規定，宿舍分為單身宿舍、首長宿
      舍及職務宿舍三種，各機關編制內人員，得依規定申請借
      用宿舍。宿舍借用期間，以借用人任職各該機關期間為限
      ，借用人調職、離職及退休時，應在三個月內遷出。」而
      潘瀛洲於任職於原告期間之73年間獲准配住系爭宿舍時，
      該宿舍已非眷屬宿舍甚明，潘瀛洲既於80年6月24日任職
      中死亡，系爭配住房屋並使用土地之使用借貸契約，應認
      依借貸之目的，已使用完畢，使用借貸關係消滅，被告Ｅ
      ○○○、Ｆ○○、Ｇ○○、Ｄ○○等即難認有合法占有該
      宿舍之權源，附此敘明。
四、被告被告Ｃ○○、天○○、亥○○、申○○、酉○○、戌○○部分：
（一）原告主張：原告嘉義林區管理處退休員工劉聰明，任內曾
      配借系爭坐落嘉義市○段○○段11-64號建地上如附圖(五)所
      示Ｆ部分建號嘉義市○段○○段791號、門牌嘉義市玉山一
      村102號鋼筋混凝土加強磚造二層樓房第一層面積54.40平
      方公尺宿舍，竟擅建Ｇ部分面積31.5平方公尺鐵骨造涼棚
      、Ｈ部分13.72平方公尺鐵骨造住房，無權占用原告土地
      。劉聰明於民國89年6月12日死亡，其妻劉林票於民國60
      年2月5日死亡，被告Ｃ○○、天○○、亥○○、申○○、
      酉○○、戌○○等為其子女即法定繼承人，均已成年，有
      卷附戶籍謄本、法定繼承人系統表、、前開複丈成果圖、
      本院95年7月27日勘驗筆錄在卷可證，堪信為真實。
（二）按所有人對於無權占有或侵奪其所有物者，得請求返還之
      ；對於妨害其所有權者，得請求除去之，民法第767條第
      1項定有明文。而國有財產撥給各地國家機關使用者，名
      義上雖仍為國有，實際上即為使用機關行使所有人之權利
      ，故對於是類財產之管理方面，應由管領機關起訴或應訴
      ，代國家主張所有權人之權利（最高法院93年度台上字第
      2105號判決參照）。次按原告以無權占有為原因，提起請
      求返還所有物之訴，被告就物屬原告所有而為被告占有之
      事實不爭執，而僅以非無權占有為抗辯者，被告應就其占
      有係有正當權源之事實證明之（最高法院91年度台上字第
      2578號判決參照）。另按因任職關係獲准配住宿舍，其性
      質為使用借貸，目的在使任職者安心盡其職責，是倘借用
      人喪失其與所屬機關之任職關係，當然應認依借貸之目的
      ，已使用完畢，配住機關自得請求返還。故公務員因任職
      關係配住宿舍，如喪失其與所屬機關之任職關係，依借貸
      目的應認已使用完畢，使用借貸契約因而消滅，此與一般
      使用借貸契約，借用人死亡時，貸與人僅得終止契約之情
      形尚有不同；且於此情形，借用人之眷屬或其繼承人繼續
      占有使用宿舍，均屬無權占有（最高法院91年度台上字第
      1926號判例、88年台上字第482號判決參照）。查系爭房
      屋、土地均係中華民國所有，撥交原告管理，而被告Ｃ○○、天○○、亥○○、申○○、酉○○、戌○○之父劉聰
      明因於生前任職原告機關，配住前開房屋，劉聰明死亡後
      ，被告Ｃ○○及天○○迄今仍繼續住居占用前開房屋，業
      經本院到場勘驗明確，有本院95年7月27日勘驗筆錄附卷
      可稽；劉聰明既已死亡，依前開說明，系爭配住房屋並使
      用土地之使用借貸契約，應認依借貸之目的，已使用完畢
      ，原告請求被告Ｃ○○及天○○返還系爭房地，自屬有據
      ；至被告亥○○、申○○、酉○○及戌○○部分，並未居
      住前開房屋，亦經本院勘驗明確，原告復無法舉證證明其
      等有何占用前開宿舍之事實，原告此部分之訴即應駁回。
（三）按，原有建築物之外另行增建者，如增建部分與原有建築
      物無任何可資區別之標識存在，而與之作為一體使用者，
      因不具構造上及使用上之獨立性，自不得獨立為物權之客
      體，原有建築物所有權之範圍因而擴張。增建部分若已具
      構造上之獨立性，但未具使用上之獨立性而常助原有建築
      物之效用者，則為附屬物，其使用上既與原有建築物成為
      一體，其所有權應歸於消滅，被附屬之原有建築物所有權
      範圍，則因二所有權歸於一所有權而擴張。如主建物附加
      之增添建築物，已至非毀損或變更其本質，不能與主建物
      分離之程度之結合，自屬主建物一部分，由主建物所有權
      人取得所有權。坐落嘉義市○段○○段11-64號建地上如附
      圖(五)所示Ｇ部分面積31.5平方公尺鐵骨造涼棚、Ｈ部分
      13.72平方公尺鐵骨造住房，圍繞F部分宿舍主體建造，分
      別作為涼棚及住房使用，並無獨立出入口，業經本院勘驗
      明確，有本院95年7月27日勘驗筆錄及嘉義市地政事務所
      95年8月18日複丈成果圖各1份附卷可稽，是該等增建物均
      已附合而為原建物之一部分，屬中華民國所有而由原告管
      理，被告Ｃ○○、天○○、亥○○、申○○、酉○○、戌
      ○○均無處分權或所有權，原告請求拆除該等增建物，自
      屬無據，應予駁回。
五、被告子○○○、Ｌ○○、Ｈ○○、Ｉ○○、Ｊ○○、Ｒ○○
    部分：
（一）原告主張：原告嘉義林區管理處退休員工蔡牛港，任內曾
      配借系爭坐落嘉義市○段○○段11-64號建地上如附圖(五)所
      示Ｉ部分建號嘉義市○段○○段792號、門牌嘉義市玉山一
      村104號鋼筋混凝土加強磚造二層樓房第一層面積54.40平
      方公尺宿舍，竟擅自增建Ｊ部分面積32.16平方公尺鐵骨
      造涼棚、Ｋ部分面積7.69平方公尺鐵骨造儲藏室，無權占
      有土地。蔡牛港於65年9月2日死亡，妻蔡金鳳於85年7月
      27日死亡，被告子○○○及訴外人Ｋ○○為其繼承人，而
      Ｋ○○於96年7月24日死亡，被告Ｌ○○、Ｈ○○、Ｉ○○、Ｊ○○、Ｒ○○等為其法定繼承人，被告等均已成年
      ，有卷附戶籍謄本、法定繼承人系統表、前開複丈成果圖
      及本院95年7月27日勘驗筆錄在卷可證，堪信為真實。
（二）按所有人對於無權占有或侵奪其所有物者，得請求返還之
      ；對於妨害其所有權者，得請求除去之，民法第767條第
      1項定有明文。而國有財產撥給各地國家機關使用者，名
      義上雖仍為國有，實際上即為使用機關行使所有人之權利
      ，故對於是類財產之管理方面，應由管領機關起訴或應訴
      ，代國家主張所有權人之權利（最高法院93年度台上字第
      2105號判決參照）。次按原告以無權占有為原因，提起請
      求返還所有物之訴，被告就物屬原告所有而為被告占有之
      事實不爭執，而僅以非無權占有為抗辯者，被告應就其占
      有係有正當權源之事實證明之（最高法院91年度台上字第
      2578號判決參照）。另按因任職關係獲准配住宿舍，其性
      質為使用借貸，目的在使任職者安心盡其職責，是倘借用
      人喪失其與所屬機關之任職關係，當然應認依借貸之目的
      ，已使用完畢，配住機關自得請求返還。故公務員因任職
      關係配住宿舍，如喪失其與所屬機關之任職關係，依借貸
      目的應認已使用完畢，使用借貸契約因而消滅，此與一般
      使用借貸契約，借用人死亡時，貸與人僅得終止契約之情
      形尚有不同；且於此情形，借用人之眷屬或其繼承人繼續
      占有使用宿舍，均屬無權占有（最高法院91年度台上字第
      1926號判例、88年台上字第482號判決參照）。查系爭房
      屋、土地均係中華民國所有，撥交原告管理，而被告子○○○、Ｌ○○、Ｈ○○、Ｉ○○、Ｊ○○、Ｒ○○之被繼
      承人蔡牛港於生前任職原告機關，配住前開房屋，蔡牛港
      死亡後，被告Ｌ○○、Ｈ○○、Ｉ○○、Ｊ○○、Ｒ○○
      迄今仍繼續住居占用前開房屋，業經本院到場勘驗明確，
      有本院95年7月27日勘驗筆錄附卷可稽，並為被告Ｌ○○
      所自承；蔡牛港既已死亡，依前開說明，系爭配住房屋並
      使用土地之使用借貸契約，應認依借貸之目的，已使用完
      畢，原告請求被告Ｌ○○、Ｈ○○、Ｉ○○、Ｊ○○、Ｒ
      ○○返還系爭房地，自屬有據；至被告子○○○並未居住
      前開房屋，亦經本院勘驗明確，原告復無法舉證證明其有
      何占用前開宿舍之事實，原告此部分之訴即應駁回。
（三）另查，原告主張坐落嘉義市○段○○段11-64號建地上如附
      圖(五)所示Ｊ部分面積32.16平方公尺鐵骨造涼棚、Ｋ部分
      面積7.69平方公尺鐵骨造儲藏室，為蔡牛港生前所搭建，
      雖為被告等所不爭，然按原有建築物之外另行增建者，如
      增建部分與原有建築物無任何可資區別之標識存在，而與
      之作為一體使用者，因不具構造上及使用上之獨立性，自
      不得獨立為物權之客體，原有建築物所有權之範圍因而擴
      張。增建部分若已具構造上之獨立性，但未具使用上之獨
      立性而常助原有建築物之效用者，則為附屬物，其使用上
      既與原有建築物成為一體，其所有權應歸於消滅，被附屬
      之原有建築物所有權範圍，則因二所有權歸於一所有權而
      擴張。如主建物附加之增添建築物，已至非毀損或變更其
      本質，不能與主建物分離之程度之結合，自屬主建物一部
      分，由主建物所有權人取得所有權。前開J、K部分圍繞I
      部分宿舍主體建造，分別作為涼棚及儲藏室使用，並無獨
      立出入口，業經本院勘驗明確，有本院95年7月27日勘驗
      筆錄及嘉義市地政事務所95年8月18日複丈成果圖各1份附
      卷可稽，是該等增建物均已附合而為原建物之一部分，屬
      中華民國所有而由原告管理，被告子○○○、Ｌ○○、Ｈ
      ○○、Ｉ○○、Ｊ○○及Ｒ○○均無處分權或所有權，原
      告請求拆除該等增建物，自屬無據，應予駁回。
六、被告戊○○部分：
（一）原告主張：被告戊○○係原告嘉義林區管理處員工，曾配
      借系爭坐落嘉義市○段○○段11-64號建地上如附圖(五)所示
      Ｌ部分建號嘉義市○段○○段793-3號、門牌嘉義市玉山1
      村109號鋼筋混凝土加強磚造二層樓房第二層面積54.40平
      方公尺宿舍，竟擅建Ｍ部分59.22平方公尺鐵骨造涼棚，
      無權占用原告土地。被告戊○○於76年11月1日經資遣離
      職，應於3個月內遷還系爭宿舍而未搬遷等語，有前開複
      丈成果圖及本院95年7月27日勘驗筆錄在卷可證，堪信為
      真實。
（二）按所有人對於無權占有或侵奪其所有物者，得請求返還之
      ；對於妨害其所有權者，得請求除去之，民法第767條第
      1項定有明文。而國有財產撥給各地國家機關使用者，名
      義上雖仍為國有，實際上即為使用機關行使所有人之權利
      ，故對於是類財產之管理方面，應由管領機關起訴或應訴
      ，代國家主張所有權人之權利（最高法院93年度台上字第
      2105號判決參照）。次按原告以無權占有為原因，提起請
      求返還所有物之訴，被告就物屬原告所有而為被告占有之
      事實不爭執，而僅以非無權占有為抗辯者，被告應就其占
      有係有正當權源之事實證明之（最高法院91年度台上字第
      2578號判決參照）。另按因任職關係獲准配住宿舍，其性
      質為使用借貸，目的在使任職者安心盡其職責，是倘借用
      人喪失其與所屬機關之任職關係，當然應認依借貸之目的
      ，已使用完畢，配住機關自得請求返還（最高法院91年度
      台上字第1926號判例、88年台上字第482號判決參照）。
      查系爭房屋、土地均係中華民國所有，撥交原告管理，而
      被告戊○○原任職原告機關，配住前開房屋，其於76年11
      月1日經資遣離職後，迄今仍繼續住居占用前開房屋，業
      經本院到場勘驗明確，有本院95年7月27日勘驗筆錄附卷
      可稽，戊○○既已離職，依前開說明，系爭配住房屋並使
      用土地之使用借貸契約，應認依借貸之目的，已使用完畢
      ，原告請求被告戊○○返還系爭房地，自屬有據。
（三）另查，原告主張坐落嘉義市○段○○段11-64號建地上如附
      圖(五)所示Ｍ部分59.22平方公尺鐵骨造涼棚，為戊○○所
      搭建，雖為被告所不爭，然按原有建築物之外另行增建者
      ，如增建部分與原有建築物無任何可資區別之標識存在，
      而與之作為一體使用者，因不具構造上及使用上之獨立性
      ，自不得獨立為物權之客體，原有建築物所有權之範圍因
      而擴張。增建部分若已具構造上之獨立性，但未具使用上
      之獨立性而常助原有建築物之效用者，則為附屬物，其使
      用上既與原有建築物成為一體，其所有權應歸於消滅，被
      附屬之原有建築物所有權範圍，則因二所有權歸於一所有
      權而擴張。如主建物附加之增添建築物，已至非毀損或變
      更其本質，不能與主建物分離之程度之結合，自屬主建物
      一部分，由主建物所有權人取得所有權。前開M部分傍依L
      部分宿舍主體建造，作為涼棚使用，並無使用或構造上之
      獨立性，業經本院勘驗明確，有本院95年7月27日勘驗筆
      錄及嘉義市地政事務所95年8月18日複丈成果圖各1份附卷
      可稽，是該等增建物均已附合而為原建物之一部分，屬中
      華民國所有而由原告管理，被告戊○○已無處分權或所有
      權，原告請求拆除前揭增建物，自屬無據，應予駁回。
七、被告未○○、午○○部分：
（一）原告主張：原告嘉義林區管理處退休職員鄒國清，任內曾
      配借系爭坐落嘉義市○段○○段11-64號建地上如附圖(五)所
      示Ｎ部分建號嘉義市○段○○段793-2號、門牌嘉義市玉山
      一村108號鋼筋混凝土加強磚造二層樓房第二層面積54.
      40平方公尺宿舍，竟擅建Ｏ部分面積42.6平方公尺鐵骨造
      住房、Ｐ部分面積11.91平方公尺鐵骨造廚房，無權占用
      原告土地。鄒國清於82年7月5日死亡、妻鄒陳水親於91年
      3月19日死亡，被告未○○、午○○為其養子即法定繼承
      人，均已成年，有卷附戶籍謄本、法定繼承人系統表、前
      開複丈成果圖及本院95年7月27日勘驗筆錄在卷可證，堪
      信為真實。
（二）按所有人對於無權占有或侵奪其所有物者，得請求返還之
      ；對於妨害其所有權者，得請求除去之，民法第767條第
      1項定有明文。而國有財產撥給各地國家機關使用者，名
      義上雖仍為國有，實際上即為使用機關行使所有人之權利
      ，故對於是類財產之管理方面，應由管領機關起訴或應訴
      ，代國家主張所有權人之權利（最高法院93年度台上字第
      2105號判決參照）。次按原告以無權占有為原因，提起請
      求返還所有物之訴，被告就物屬原告所有而為被告占有之
      事實不爭執，而僅以非無權占有為抗辯者，被告應就其占
      有係有正當權源之事實證明之（最高法院91年度台上字第
      2578號判決參照）。另按因任職關係獲准配住宿舍，其性
      質為使用借貸，目的在使任職者安心盡其職責，是倘借用
      人喪失其與所屬機關之任職關係，當然應認依借貸之目的
      ，已使用完畢，配住機關自得請求返還。故公務員因任職
      關係配住宿舍，如喪失其與所屬機關之任職關係，依借貸
      目的應認已使用完畢，使用借貸契約因而消滅，此與一般
      使用借貸契約，借用人死亡時，貸與人僅得終止契約之情
      形尚有不同；且於此情形，借用人之眷屬或其繼承人繼續
      占有使用宿舍，均屬無權占有（最高法院91年度台上字第
      1926號判例、88年台上字第482號判決參照）。查系爭房
      屋、土地均係中華民國所有，撥交原告管理，而被告未○○、午○○之被繼承人鄒國清於生前任職原告機關，配住
      前開房屋，鄒國清死亡後，被告午○○迄今仍繼續住居占
      用前開房屋，業經被告午○○所自承（詳見本院95年5月
      16日言詞辯論筆錄），並經本院到場勘驗明確，有本院95
      年7月27日勘驗筆錄附卷可稽；鄒國清既已死亡，依前開
      說明，系爭配住房屋並使用土地之使用借貸契約，應認依
      借貸之目的，已使用完畢，原告請求被告午○○返還系爭
      房地，自屬有據；至被告未○○並未居住前開房屋，亦經
      本院勘驗明確，原告復無法舉證證明其有何占用前開宿舍
      之事實，原告此部分之訴即應駁回。
（三）另查，原告主張坐落如附圖(五)所示Ｏ部分面積42.6平方公
      尺鐵骨造住房、Ｐ部分面積11.91平方公尺鐵骨造廚房，
      為鄒國清生前所搭建，雖為被告等所不爭，然按原有建築
      物之外另行增建者，如增建部分與原有建築物無任何可資
      區別之標識存在，而與之作為一體使用者，因不具構造上
      及使用上之獨立性，自不得獨立為物權之客體，原有建築
      物所有權之範圍因而擴張。增建部分若已具構造上之獨立
      性，但未具使用上之獨立性而常助原有建築物之效用者，
      則為附屬物，其使用上既與原有建築物成為一體，其所有
      權應歸於消滅，被附屬之原有建築物所有權範圍，則因二
      所有權歸於一所有權而擴張。如主建物附加之增添建築物
      ，已至非毀損或變更其本質，不能與主建物分離之程度之
      結合，自屬主建物一部分，由主建物所有權人取得所有權
      。前開O、P部分圍繞N部分宿舍主體建造，分別作為鋼骨
      造住房及廚房使用，並無獨立出入口，有嘉義市地政事務
      所95年8月18日複丈成果圖各1份附卷可稽，是該等增建物
      均已附合而為原建物之一部分，屬中華民國所有而由原告
      管理，被告未○○及午○○均無處分權或所有權，原告請
      求拆除該等增建物，自屬無據，應予駁回。
八、被告癸○○、Ｏ○○○、壬○○、庚○○、辛○○、己○○
    部分：
（一）原告主張：原告嘉義林區管理處退休員工侯瑞枝，任內曾
      配借系爭坐落嘉義市○段○○段11-64號建地上如附圖(四)所
      示Ｉ部分建號嘉義市○段○○段790-3號、門牌嘉義市玉山
      一村125號鋼筋混凝土加強磚造二層樓房第二層面積54.40
      平方公尺宿舍，侯瑞枝於70年9月27日死亡，妻侯呂藝於
      75年5月1日死亡，被告癸○○、Ｏ○○○、壬○○、庚○○、辛○○、己○○等為其法定繼承人，均已成年，有卷
      附戶籍謄本、法定繼承人系統表、前開複丈成果圖及本院
      95年7月27日勘驗筆錄在卷可證，堪信為真實。又被告癸○○、Ｏ○○○、壬○○、庚○○、辛○○及己○○經合
      法通知，均未於言詞辯論期日到場，亦未提出書狀爭執，
      依民事訴訟法第280條第3項準用同條第1項規定，應視同
      自認原告所主張事實，堪認原告之主張可採。
（二）另原告主張：原告嘉義林區管理處退休員工侯瑞枝，竟於
      坐落嘉義市○段○○段11-64號建地上擅建如附圖(四)所示Ｊ
      部分面積62.02平方公尺鐵骨造、木造涼棚，無權占用原
      告土地等語，雖為被告等所不爭，然按原有建築物之外另
      行增建者，如增建部分與原有建築物無任何可資區別之標
      識存在，而與之作為一體使用者，因不具構造上及使用上
      之獨立性，自不得獨立為物權之客體，原有建築物所有權
      之範圍因而擴張。增建部分若已具構造上之獨立性，但未
      具使用上之獨立性而常助原有建築物之效用者，則為附屬
      物，其使用上既與原有建築物成為一體，其所有權應歸於
      消滅，被附屬之原有建築物所有權範圍，則因二所有權歸
      於一所有權而擴張。如主建物附加之增添建築物，已至非
      毀損或變更其本質，不能與主建物分離之程度之結合，自
      屬主建物一部分，由主建物所有權人取得所有權。前開J
      部分傍依I部分宿舍主體建造，作為涼棚使用，並無使用
      或構造上之獨立性，有嘉義市地政事務所95年8月18日複
      丈成果圖各1份附卷可稽，是該等增建物均已附合而為原
      建物之一部分，屬中華民國所有而由原告管理，被告癸○○、Ｏ○○○、壬○○、庚○○、辛○○及己○○均無處
      分權或所有權，原告請求拆除該等增建物，自屬無據，應
      予駁回。
九、被告丁○○、乙○○、甲○○、丙○○部分：
（一）原告主張：原告嘉義林區管理處退休員工吳金鐘，任內曾
      配借系爭坐落嘉義市○段○○段11-64號建地上如附圖(四)所
      示Ｍ部分建號嘉義市○段○○段788-3號、門牌嘉義市玉山
      一村121號鋼筋混凝土加強磚造二層樓房第二層面積54.40
      平方公尺宿舍，吳金鐘於77年11月17日死亡，妻吳李勸於
      72年12月24日死亡，被告丁○○、乙○○、甲○○、丙○○等為其法定繼承人，均已成年，有卷附戶籍謄本、法定
      繼承人系統表、前開複丈成果圖、本院95年7月27日勘驗
      筆錄可考，並為兩造所不爭，堪信為真。然本件原告自承
      被告等均已遷離前開建物（詳見原告96年3月19 日陳報狀
      ），是原告請求被告等自嘉義市玉山一村121號鋼筋混凝
      土加強磚造二層樓房第二層面積54.40平方公尺宿舍遷讓
      交還原告顯無理由。
（二）另原告主張：原告嘉義林區管理處退休員工吳金鐘，於坐
      落嘉義市○段○○段11-64號建地上，竟擅建如附圖(四)所示
      Ｏ部分面積46.6平方公尺鐵骨造涼棚，無權占用原告土地
      等語，雖為被告等所不爭，然按原有建築物之外另行增建
      者，如增建部分與原有建築物無任何可資區別之標識存在
      ，而與之作為一體使用者，因不具構造上及使用上之獨立
      性，自不得獨立為物權之客體，原有建築物所有權之範圍
      因而擴張。增建部分若已具構造上之獨立性，但未具使用
      上之獨立性而常助原有建築物之效用者，則為附屬物，其
      使用上既與原有建築物成為一體，其所有權應歸於消滅，
      被附屬之原有建築物所有權範圍，則因二所有權歸於一所
      有權而擴張。如主建物附加之增添建築物，已至非毀損或
      變更其本質，不能與主建物分離之程度之結合，自屬主建
      物一部分，由主建物所有權人取得所有權。前開O部分傍
      依M部分宿舍主體建造，作為涼棚使用，並無使用或構造
      上之獨立性，有嘉義市地政事務所95年8月18日複丈成果
      圖各1份附卷可稽，是該等增建物均已附合而為原建物之
      一部分，屬中華民國所有而由原告管理，被告丁○○、乙○○、甲○○、丙○○均無處分權或所有權，原告請求拆
      除該等增建物，自屬無據，應予駁回。
十、被告Ｍ○○部分：
（一）原告主張：原告嘉義林區管理處退休員工蔡清池，任內曾
      配借系爭坐落嘉義市○段○○段11-64號建地上如附圖(四)所
      示Ｍ部分建號嘉義市○段○○段788號、門牌嘉義市玉山一
      村118號鋼筋混凝土加強磚造二層樓房第一層面積54.40平
      方公尺宿舍，竟擅建Ｎ部分面積55.88平方公尺鐵骨造涼
      棚、儲藏室，無權占有原告土地。蔡清池於83年2月13日
      死亡，妻蔡陳沼於68年5月11日死亡，被告Ｍ○○為其法
      定繼承人，有卷附戶籍謄本、法定繼承人系統表、前開複
      丈成果圖、本院95年7月27日勘驗筆錄可考，並為兩造所
      不爭，堪信為真。然本件原告自承被告Ｍ○○均已遷離前
      開建物（詳見原告96年3月19日陳報狀），是原告請求被
      告Ｍ○○自嘉義市玉山一村118號鋼筋混凝土加強磚造二
      層樓房第一層面積54.40平方公尺宿舍遷讓交還原告顯無
      理由。
（二）另原告主張：原告嘉義林區管理處退休員工蔡清池，任內
      於坐落嘉義市○段○○段11-64號建地上，擅建如附圖(四)所
      示Ｎ部分面積55.88平方公尺鐵骨造涼棚、儲藏室，無權
      占有原告土地等語，雖為被告所不爭，然按原有建築物之
      外另行增建者，如增建部分與原有建築物無任何可資區別
      之標識存在，而與之作為一體使用者，因不具構造上及使
      用上之獨立性，自不得獨立為物權之客體，原有建築物所
      有權之範圍因而擴張。增建部分若已具構造上之獨立性，
      但未具使用上之獨立性而常助原有建築物之效用者，則為
      附屬物，其使用上既與原有建築物成為一體，其所有權應
      歸於消滅，被附屬之原有建築物所有權範圍，則因二所有
      權歸於一所有權而擴張。如主建物附加之增添建築物，已
      至非毀損或變更其本質，不能與主建物分離之程度之結合
      ，自屬主建物一部分，由主建物所有權人取得所有權。前
      開N部分傍依M部分宿舍主體建造，作為涼棚及儲藏室使用
      ，並無使用或構造上之獨立性，有嘉義市地政事務所95年
      8月18日複丈成果圖各1份附卷可稽，是該等增建物均已附
      合而為原建物之一部分，屬中華民國所有而由原告管理，
      被告Ｍ○○並無處分權或所有權，原告請求拆除該等增建
      物，自屬無據，應予駁回。
十一、綜上所述，原告以系爭房地管理人之地位，本於物上請求
      權之法律關係，請求被告Ｂ○○、Ａ○○、宙○○、宇○○、黃○○及玄○○等應將坐落嘉義市○段○○段1之22號
      建地上如附圖(二)所示Ｂ部分面積124.91平方公尺鐵骨造住
      房、涼棚拆除，將土地交還原告；被告Ａ○○、玄○○及
      地○○應將如附圖(二)所示Ａ部分建號嘉義市○段○○段775
      號、門牌嘉義市○○路346巷1之36號鋼筋混凝土加強磚造
      二層樓房第一層面積68.47平方公尺遷讓交還原告；被告
      Ｃ○○、天○○應將如附圖(五)所示Ｆ部分建號嘉義市○段
      ○○段791號、門牌嘉義市玉山一村102號鋼筋混凝土加強
      磚造二層樓房第一層面積54.40平方公尺遷讓交還原告；
      被告Ｌ○○、Ｈ○○、Ｉ○○、Ｊ○○、Ｒ○○應將如附
      圖(五)所示Ｉ部分建號嘉義市○段○○段792號、門牌嘉義市
      玉山一村104號鋼筋混凝土加強磚造二層樓房第一層面積
      54.40平方公尺遷讓交還原告；被告戊○○應將坐落嘉義
      市○段○○段11之64號建地上如附圖(五)所示Ｌ部分建號嘉
      義市○段○○段793之3號、門牌嘉義市玉山一村109號鋼筋
      混凝土加強磚造二層樓房第二層面積54.40平方公尺遷讓
      交還原告；被告午○○等應將坐落嘉義市○段○○段11之
      64號建地上如附圖(五)所示Ｎ部分建號嘉義市○段○○段793
      之2號、門牌嘉義市玉山一村108號鋼筋混凝土加強磚造二
      層樓房第二層面積54.40平方公尺遷讓交還原告；被告癸○○、Ｏ○○○、壬○○、庚○○、辛○○、己○○等應
      將坐落嘉義市○段○○段11之64號建地上如附圖(四)所示Ｊ
      部分面積62.02平方公尺鐵骨造、木造涼棚拆除，將土地
      及Ｉ部分建號嘉義市○段○○段790之3號、門牌嘉義市玉
      山一村125號鋼筋混凝土加強磚造二層樓房第二層面積
      54.40平方公尺遷讓交還原告，均有理由，應予准許。至
      原告其餘遷讓房屋及拆除增建物之請求，即屬無據，應予
      駁回。
伍、判決所命之給付，其性質非長期間不能履行，或斟酌被告之
    境況，兼顧原告之利益，法院得於判決內定相當之履行期間
    或命分期給付，民事訴訟法第396條第1項前段定有明文。本
    件被告等占用系爭土地、宿舍已數十年之久，欲其拆屋還地
    ，當非立即可為，惟本件自原告於95年4月間提起訴訟迄今
    ，歷時1年8月，造成原告長久不能利用系爭土地，而此一情
    況實不宜令其長久存在，令原告喪失更大之使用利益，斟酌
    實際情況，就本判決主文第一項至第七項之拆屋還地部分，
    均定履行期間為3個月。
陸、原告陳明願供擔保聲請宣告假執行，經核原告勝訴部分，均
    無不合，爰分別酌定相當之擔保金額，予以准許。至原告敗
    訴部分，其假執行之聲請，失所附麗，應予駁回。
柒、本件事證已臻明確，兩造其餘主張陳述及所提之證據，經審
    酌後於本件判決結果無影響，爰不逐一論述，附此敘明。
捌、綜上所論，原告之訴為一部有理由，一部無理由，依民事訴
    訟法第79條、第85條第1項、第2項、第385條第1項前段、第
    390條第2項、第392條、第396條第1項，判決如主文。
中　　華　　民　　國　　96　　年　　12　　月　　21　　日
                  民一庭法　官　陳俞婷
以上正本係照原本作成。
如對本判決上訴須於判決送達後20日內向本院提出上訴狀。
中　　華　　民　　國　　96　　年　　12　　月　　21　　日
                        書記官  林美足